最高法院刑事判決　　　　　　九十六年度台上字第五九四二號
上　訴　人　甲○○
　　　　　　乙○○
上列上訴人等因賄選案件，不服台灣高等法院台南分院中華民國
九十六年七月三十一日第二審判決（九十六年度選上訴字第三四
０號，起訴案號：台灣台南地方法院檢察署九十五年度選偵字第
二四號），提起上訴，本院判決如下：
    主  文
原判決撤銷，發回台灣高等法院台南分院。
    理  由
本件原判決認定上訴人甲○○係民國九十五年基層公職人員選舉
台南縣白河鎮崁頭里第十八屆里長候選人，上訴人乙○○則為甲
○○之父兼助選人員。上訴人等為使甲○○得以順利當選，竟共
同基於對於有投票權人交付賄賂之犯意聯絡，共同策劃，訂購相
當數量之茶葉、咖啡及瓜子禮盒，並基於反覆對於有投票權人交
付賄賂之犯意，自九十五年三月下旬某日起，至同年四月下旬某
日止，分由上訴人等單獨或共同將前揭禮品交付予如原判決附表
一所示有投票權人之該里里民吳慶明等人，並以口頭或以交付賄
賂時併同交付名片等方式，囑託各該里民將選票投給甲○○，據
以對有投票權之人交付賄賂而約其為一定投票權之行使。嗣經檢
察官指揮台南縣警察局刑警大隊人員於九十五年四月十九日循線
查獲等情。因而將第一審之科刑判決撤銷，改判論處上訴人等共
同對於有投票權之人，交付賄賂，而約其投票權為一定之行使各
罪刑，固非無見。
惟查：（一）公職人員選舉罷免法第九十條之一第一項之投票行
賄罪，乃刑法第一百四十四條投票行賄罪之特別法，以對於有投
票權之人，行求、期約或交付賄賂或其他不正利益，而約其不行
使投票權或為一定之行使，為構成要件；其行求、期約、交付行
為，係屬階段行為，倘屬最後階段之交付賄賂行為，除須有交付
之對象，即有投票權人收受賄賂者外，且必已完成交付之行為，
始足當之，否則仍屬期約或行求之階段。此外，該罪亦屬刑法第
一百四十三條「收受」賄賂行為之相對應行為，必該有投票權之
人，有收賄之意思，並有收受之行為時，行賄者始成立交付賄賂
罪。原判決事實認定上訴人等有單獨或共同將前揭禮品交付予有
投票權人之該里里民吳清泉及鄭存等人，並以口頭或以交付賄賂
時併同交付名片等方式，囑託吳清泉及鄭存將選票投給甲○○，
據以對有投票權之人交付賄賂而約其為一定投票權之行使（見原
判決第二、十五、十六頁、附表一編號四、六）。惟檢察官起訴
吳清泉及鄭存涉嫌收受上訴人等交付之賄賂部分，已經台灣台南
地方法院九十五年度選簡上字第三號刑事判決以無證據可資證明
吳清泉及鄭存與上訴人等間有投票受賄之合意，而判決無罪，並
經原審法院九十六年度選上訴字第八○六號刑事判決駁回檢察官
之上訴確定在案，此有前述判決在卷可稽（附本院卷）。是究竟
吳清泉及鄭存有無收受賄賂之意思？上訴人等之行為是否已達交
付賄賂之階段？抑或僅處於行求階段？尚屬不明，此與上訴人等
涉嫌向吳清泉及鄭存行賄部分有無犯罪、所犯罪名為何有關，自
有調查釐清之必要。原審未予查明，逕行判決，有調查職責未盡
之違法。（二）當事人於審判期日前或審判期日聲請調查之證據
，如與待證事實有重要關係，又非不能調查或不易調查，而法院
未予調查，又未認其無調查之必要，以裁定駁回之，或雖經調查
，其所得如何不足採取，亦未於判決理由內予以說明，其所踐行
之訴訟程序，自難謂非違法。原判決依據證人方秀於偵查中所
證：其配偶王建璋係白河鎮崁頭里里民，具有選舉權，甲○○至
其住處拜訪時，曾致贈茶葉、瓜子、咖啡等物，請其與王建璋支
持等語，而認定上訴人等有交付賄賂予王建璋（見原判決第五、
六頁）。另上訴人等主張乙○○於九十五年四月初以前固有意參
選里長，並有贈送禮品之行為，但在同年四月四日以後即放棄參
選，前開賄選之禮品均係乙○○於九十五年三月間所送（見原審
卷第六四頁），則上訴人等是否確有交付賄賂予王建璋，並達成
投票受賄之合意，及前開賄選之禮品是否均係乙○○於九十五年
三月間所送，與甲○○無關，自非無再行調查之必要。而上訴人
等於原審具狀及以言詞請求傳喚證人王建璋及吳炎山以釐清此部
分事實（見原審卷第六五、七六頁），原審未予傳喚，亦未說明
無傳喚必要之理由，遽行判決，其所踐行之訴訟程序，亦屬於法
有違。上訴人等上訴意旨指摘原判決不當，尚非全無理由，應認
有撤銷發回更審之原因。又原判決不另為無罪之諭知部分（原判
決理由參）與發回部分，有審判不可分之關係，應併發回，合予
指明。
據上論結，應依刑事訴訟法第三百九十七條、第四百零一條，判
決如主文。
中　　華　　民　　國　九十六　年   十一   月    八    日
                      最高法院刑事第四庭
                          審判長法官  莊　登　照
                                法官  黃　一　鑫
                                法官  林　秀　夫
                                法官  徐　昌　錦
                                法官  許　錦　印
      本件正本證明與原本無異
                                      書  記  官
中　　華　　民　　國　九十六　年   十一   月   十三   日
                                                 H
